【裁判字號】    88,易,967
【裁判日期】    900227
【裁判案由】    詐欺等
【裁判全文】
臺灣高雄地方法院刑事判決                          八十八年度易字第九六七號
    公  訴  人  臺灣高雄地方法院檢察署檢察官
    被      告  甲○○
    被      告  丁○○
    右  一  人
    選任辯護人  張榮作律師
右列被告等因詐欺等案件，經檢察官提起公訴（八十七年度偵字第一五六三○號、第
一五六三一號、第一八八五四號），本院判決如左：
    主  文
甲○○、丁○○均無罪。
    理  由
一、公訴意旨略以：被告甲○○與被告丁○○共同基於意圖為自己不法所有之概括犯
    意聯絡，自民國八十六年五月間起，被告甲○○將告訴人乙○○委託其販售之二
    十輛車款共計新台幣（下同）二千餘萬元，全數均以被告丁○○所簽發之支票支
    應，嗣該等支票屆期提示，均不獲兌現；又被告甲○○復於八十七年五月間將告
    訴人丙○○委託其買受之中華牌ＦＫ六一七ＫＳ型貨車一台之車款八十萬侵占入
    己後，復拒不辦理該車籍之過戶登記，因認被告甲○○與被告丁○○共同涉有刑
    法第三百三十九條第一項之詐欺取財罪嫌，被告甲○○另涉犯同法第三百三十五
    條第一項之侵占罪嫌云云。
二、按犯罪事實應依證據認定之，無證據不得推定其犯罪事實；不能證明被告犯罪者
    ，應諭知無罪之判決，刑事訴訟法第一百五十四條、第三百零一條第一項分別定
    有明文。又告訴人之告訴，係以使被告受刑事訴追為目的，是其陳述是否與事實
    相符，仍應調查其他證據以資審認，始得為不利被告之認定，且認定不利於被告
    之事實，須依積極證據，苟積極證據不足為不利被告之認定時，即應為有利於被
    告之認定，更不必有何有利之證據（最高法院五十二年台上字第一三○○號、三
    十年上字第八一六號判例參照）。次按刑法第三百三十九條第一項詐欺罪之成立
    ，以意圖為自己或第三人不法所有，以詐術使人將本人或第三人之物交付為要件
    ，所謂以詐術使人交付，必須被詐欺人因其詐術而陷於錯誤，若其所用方法，不
    能認為詐術，亦不致使人陷於錯誤，即不構成該罪。（最高法院四十六年台上字
    第二六○號判例參照）。至於債務人於債之關係成立後，如有未依債之本旨履行
    民事債務之情形，在一般社會經驗上可能之原因甚多，縱令是出於惡意不為履行
    ，苟無足以證明其在債之關係發生時，自始即具有不法所有意圖之積極證據，亦
    僅能令負民事之遲延給付責任，依刑事訴訟法第一百五十四條之規定，尚不得據
    此債信違反之客觀事態，而推定債務人原有詐欺之犯意。再按刑法上之侵占罪，
    須持有人變易其原來之持有意思而為不法所有之意思，始能成立，如僅將持有物
    延不交還或有其他原因致一時未能交還，既缺乏主觀要件，即難遽以該罪相繩（
    最高法院六十八年台上字第三一四六號判例參照）。
三、本件公訴人認被告等共同涉犯刑法第三百三十九條第一項之詐欺取財罪嫌，被告
    甲○○涉犯刑法第三百三十五條第一項之侵占罪嫌，無非係以被告丁○○為被告
    甲○○之女友，其既將整本支票簿交予被告甲○○，應有完全並概括之授權，及
    支票、退票理由單等事實為其論罪之主要依據。而訊據被告甲○○固坦承有受告
    訴人乙○○之委託販售大貨車，並簽發被告丁○○之支票以為支付等情不諱，惟
    堅決否認有何詐欺、侵占之犯行，被告丁○○則堅決否認有何詐欺之犯行，被告
    甲○○辯稱：伊從八十六年四月間起即與告訴人乙○○合作販售三菱公司之大貨
    車，經由伊經手之貨車總共有九十七輛，後來因投資股票虧損而經濟發生困難，
    於八十七年六月間支票才開始退票，之前簽發予告訴人之支票均有兌現，尚欠約
    十二、三輛之車款未付，伊並無詐欺之意思，另伊賣車予告訴人丙○○，丙○○
    有簽發八十萬元及三十七萬元之二紙支票，伊有交給告訴人乙○○，後因三十七
    萬元之支票未兌現，所以告訴人乙○○不開發票以至於無法過戶，後來此部份債
    款已和解了，車子亦已過戶，其並無侵占之行為等語；而被告丁○○則以：伊只
    是將支票借予被告甲○○，被告甲○○與告訴人乙○○間之任何買賣，伊均不知
    情，直到支票跳票後來到法院才知道這件事情等語置辯。經查，本件被告丁○○
    並未經手被告甲○○與告訴人乙○○之間委託販售三菱大貨車業務等情，業據證
    人乙○○於本院審理時到庭證稱：伊不認識被告丁○○，買賣時被告丁○○並沒
    有出面等語（見本院九十年二月十三日審判筆錄），核與被告甲○○於本院調查
    時所稱：被告丁○○沒有過問汽車交易的事，被告丁○○亦不懂汽車的事等語相
    符（見本院八十九年八月二十五日訊問筆錄），是尚難僅憑被告甲○○簽發予告
    訴人乙○○以為支付之支票係被告丁○○所有，即遽認被告丁○○有與被告甲○○共同詐欺之犯行。又被告甲○○於八十六年間起，即與告訴人乙○○開始交易
    ，前前後後共經手九十七輛車，以前所簽發之票款均有給付，後來有十六輛車款
    未付等情，亦據證人乙○○於本院審理時到庭證述屬實，並有高雄區中小企業銀
    行八十八年五月十九日八八高銀五福字第○○八六號函附之被告丁○○帳號第五
    三八之五號支票存款交易資料表及被告提出之交車紀錄單等件附卷可稽，足見被
    告甲○○與告訴人乙○○並非第一次交易，且其所為之交易均為大筆之金額，則
    被告甲○○應無可能自毀其多年來培養之信譽而故意對告訴人施用詐術，且衡諸
    常情，被告甲○○果若自始即有詐騙之意思，大可於起初達到目的後即置之不理
    ，又何須與告訴人乙○○交易如此久之時間之理，顯見被告甲○○尚無不法所有
    之詐欺意圖，至為灼然。再告訴人乙○○委託被告甲○○販售貨車，有給付被告
    甲○○一萬五千元至二萬五千元不等之佣金乙節，業據證人乙○○於本院審理時
  證述在卷屬實，則從被告甲○○受託販售貨車既有簽發支票以為給付，並從賣車
    之利潤中收取佣金觀之，顯係依一般委賣之交易習慣無訛，是被告甲○○雖未能
    完全清償上開車款，然債務人未依債務本旨履行給付者，依一般社會經驗而言，
    原因非一，其因不可歸責之事由無法給付，或因合法主張抗辯事由而拒絕給付，
    甚至債之關係成立後，始行惡意遲延給付，皆有可能，非必即出於自始無意給付
    之詐欺犯罪一端，尚難以單純債務不履行之狀態，即推定被告甲○○自始即有不
    法所有之意圖，且係施用詐術，逕認應以詐欺罪責相繩。另證人丙○○於本院審
    理時到庭證稱：被告甲○○係伊的主管，伊是業務員，伊把一百一十七萬元交給
    被告甲○○，被告甲○○有開八十萬元及三十七萬元之支票給乙○○，車子有下
    來，因三十七萬元之支票未兌現，所以乙○○不開發票，因為沒有發票，所以不
    能去領牌過戶，後來這部分三十七萬元之債款已和解了，也已經領牌過戶了等語
    （見本院九十年二月十三日審判筆錄），核與證人乙○○於本院審理時所證稱：
    被告甲○○有開票給伊，兌現一張八十萬元，三十七萬元沒兌現，所以沒有開發
    票給他們等語相符（見本院九十年二月十三日審判筆錄），則被告甲○○既已將
    貨車移轉予告訴人丙○○，並依與告訴人乙○○之交易習慣，簽發支票予告訴人
    乙○○以為給付該車車款，是被告甲○○並無侵占貨車或貨車之車款等情事，尚
    難僅因被告事後未能給付車款予告訴人乙○○，即遽認被告甲○○有何易持有為
    所有之不法侵占意圖。綜上所述，被告等上開所辯尚堪採信，本件被告甲○○因
    前述之原因而未能將上開車款給付予告訴人乙○○，其所為縱或有所不當，然充
    其量僅足認係單純之民事債務糾葛，尚難僅憑被告甲○○所簽發之支票係被告丁○○所有，遽認被告等有何共同不法所有之意圖及施用詐術之行為，及被告甲○○於受託賣車之初即有不法所有之詐欺意圖及侵占之犯行，被告等所為與刑法第
    三百三十九條第一項詐欺取財罪及同法第三百三十五條第一項侵占罪之犯罪構成
    要件均尚屬有間。此外，本院復查無其他積極證據足資認定被告等有何公訴人所
    指之詐欺、侵占犯行，既不能證明被告等犯罪，揆諸首揭說明，依法自應為無罪
    判決之諭知。據上論斷，應依刑事訴訟法第三百零一條第一項，判決如主文。
中      華      民      國    九十      年      二      月    二十七    日
                                    臺灣高雄地方法院刑事第一庭
                                        法  官   陳玉聰
右正本證明與原本無異。
如不服本判決，應於判決送達後十日內，向本院提出上訴狀。
                                        書記官   鄭淑臻
中      華      民      國     九十     年      二      月      二十七  日


司法院資訊處製作；財團法人民間司法改革基金會備份。
